【裁判字號】    99,上訴,227
【裁判日期】    990729
【裁判案由】    偽造文書等
【裁判全文】
臺灣高等法院高雄分院刑事判決         99年度上訴字第227號
上  訴  人
即  被  告  丙○○
選任辯護人  薛政宏律師
上列上訴人因偽造文書等案件，不服臺灣高雄地方法院98年度訴
字第908 號中華民國98年11月10日第一審判決（起訴案號：臺灣
高雄地方法院檢察署96年度偵字第34804 號），提起上訴，本院
依簡式審判程序判決如下：
    主  文
上訴駁回。
    事  實
一、緣乙○○○因需錢孔急，欲出售位於高雄縣林園鄉○○段地
    號0000-0000 號土地及其上建物（門牌號碼：高雄縣林園鄉
    ○○路252 巷15弄60號，建號：00000-000 號，原係登記在
    乙○○○之女何正蕾名下；下稱上開林園鄉房地）及苗栗縣
    公館鄉○○段土地（地號：0000-0000 號、0000-0000 號、
    0000-0000 號、0000-0000 號、0000-0000 號、0000-0000
    號、0000-0000 號、0000-0000 號；其中地號0000-0000 號
    、0000-0000 號、0000-0000 號土地原係登記在乙○○○之
    子何正轟名下）及其上建物（門牌號碼：苗栗縣公館鄉北河
    村14鄰北河145 號，建號：00000-000 號）（下稱上開公館
    鄉房地），以清償債務，便透過友人甲○○之介紹，認識從
    事不動產仲介之丙○○，而丙○○經勘查評估後，向乙○○○聲稱：因乙○○○之上開林園鄉、公館鄉之房地均價值不
    高，不如先將上開林園鄉、公館鄉房地均過戶予甲○○，並
    以甲○○名義成立公司，再向銀行申辦貸款，將能更快速獲
    得現金等語；乙○○○聞言後，便聽從丙○○之建議，先以
    信託方式，將上開林園鄉、公館鄉房地均過戶登記予甲○○
    ，以便日後申辦貸款。丙○○、甲○○2 人與乙○○○（未
    起訴）遂共同基於使公務員登載不實文書之概括犯意，以通
    謀虛偽買賣方式，先於95年3 月14日，由丙○○委託不知情
    之地政士沈清雲，將原係登記在不知情之何正蕾名下之上開
    林園鄉房地，辦理過戶登記予甲○○；再於同年6 月27日，
    由乙○○○委託不知情之地政士劉財福，將原係登記在乙○○○及不知情之何正轟名下之上開公館鄉房地，辦理過戶登
    記予甲○○，致使不知情之高雄縣大寮地政事務所及苗栗縣
    苗栗地政事務所承辦公務員於當日將乙○○○、何正蕾、何
    正轟與甲○○間買賣上開林園鄉、公館鄉房地之不實事項，
    登載於職務上所掌之土地及建物登記簿謄本等公文書，足以
    生損害於地政機關對於土地管理事務之正確性。
二、丙○○、甲○○（業經臺灣高雄地方法院判處罪刑確定）均
    明知乙○○○係上開公館鄉房地之所有人，係基於上開申辦
    貸款目的，始將上開公館鄉房地信託登記在甲○○名下，即
    受他人委託而處理事務之人，竟共同意圖為自己不法之利益
    ，於95年11月1 日，未經乙○○○之同意，即持上開公館鄉
    房地之所有權狀，以甲○○名義，向不知情之倪其鵬借款新
    臺幣（下同）200 萬元，並在上開公館鄉房地上設定抵押權
    240 萬元予倪其鵬，再將借得之款項出借予李琮琪，違背上
    開委託目的而足生損害於乙○○○。
三、丙○○利用乙○○○交付其在陽信商業銀行立文分行所開立
    之帳號000000000000號帳戶（下稱陽信銀行帳戶）及中華郵
    政股份有限公司岡山仁壽路郵局帳號00000000000000號帳戶
    （下稱岡山郵局帳戶）之存摺、印章及提款卡，以供辦理上
    開林園鄉、公館鄉房地貸款及還款等事宜之機會，竟意圖為
    自己不法之所有，未得乙○○○之同意，(1)先於95年7 月19
    日及20日，自上開陽信銀行帳戶分別提領59萬6 千元及30萬
    元；(2)又於98年8 月19日及22日，自上開岡山郵局帳戶分別
    提領5 千元、3 萬元、5 千元及2 千元，而將其所持有之上
    開款項悉數侵占入己。
四、案經乙○○○及甲○○訴由臺灣高雄地方法院檢察署檢察官
    偵查起訴。
    理  由
一、訊據上訴人即被告丙○○對於上開事實坦承不諱，復查：
（一）關於事實一部分：告訴人乙○○○所有、登記在其及子女
      何正蕾、何正轟名下之上開林園鄉及公館鄉房地，分別於
      95 年3月14日及同年6 月27日，以買賣名義，過戶登記予
      甲○○之事實，為被告丙○○所自承，核與證人即共同被
      告甲○○、告訴人即證人乙○○○、證人沈清雲、劉財福
      於偵查及原審審理時之證述相符（見偵一卷第140 、141
      頁；原審二卷第47頁背面至50頁）；復有不動產買賣契約
      書、本票影本2 紙、上開林園鄉土地及建物登記謄本、上
      開公館鄉土地及建物登記謄本、所有權狀、苗栗縣苗栗地
      政事務所96年11月1 日苗地一字第0960009351號函及附件
      之公館鄉房地所有權移轉買賣登記資料等在卷可稽（見偵
      一卷第25至33、70至91、108 至133 、150 、151 、154
      、172 至175 頁）；又共同被告甲○○曾於96年1 月12日
      ，向高雄縣政府申請設立山泉水小吃店，並掛名負責人之
      情，亦為被告丙○○所不爭執；並有高雄縣政府96年1 月
      12日府建工字第0969000651號函、96年11月7 日府建工字
      第0960247808號函及附件之營利事業登記相關資料、營利
      事業登記證等存卷可參（見偵一卷第36、37、92至107 頁
      ），益徵上開林園鄉、公館鄉房地由告訴人乙○○○、何
      正蕾、何正轟過戶登記予被告甲○○之行為，確係被告與
      甲○○與告訴人乙○○○為向銀行辦理貸款，而以通謀虛
      偽買賣方式辦理過戶無訛。被告丙○○此部分犯行可以認
      定。
（二）關於事實二部分：除被告丙○○之自白外，復有證人即共
      同被告甲○○、告訴人即證人乙○○○、證人倪其鵬、李
      佳宸、李慧慈、李琮琪等人之陳述可參（見偵一卷第139
      、140 、142 、143 頁）；並有借據2 紙、切結書1 紙、
      上開公館鄉土地及建物登記謄本、他項權利證明書、共同
      被告甲○○華南銀行存摺影本、倪其鵬華南銀行存摺影本
      等件存卷可查（見偵一卷第38至40、72至91、162 至168
      頁）。及有原審98年10月6 日審判筆錄及臺灣大哥大資料
      查詢1 份在卷可查（見原審二卷第50頁及背面、第62頁）
      。是此部分事證明確，被告丙○○之背信犯行堪以認定，
      應予依法論科。
（三）關於事實三部分：除被告丙○○之自白外，復有告訴人即
      證人乙○○○之陳述，並有告訴人陽信銀行帳戶之存摺、
      交易明細、取款條、岡山郵局帳戶之存摺、交易明細、歷
      史交易清單等件附卷可考（見偵一卷第8 至11、60、182
      至195 頁），是此部分事實足堪認定。
（四）綜上所述，被告丙○○之犯罪，事證明確，應依法予論罪
      科刑。
二、新舊法比較：
    被告丙○○所為犯罪事實一之使公務員登載不實文書犯行，
    犯罪時間係在95年7 月1 日之前，此部分犯罪行為後，刑法
    業於94年2 月2 日修正公布部分條文，並於95年7 月1 日施
    行。依修正後刑法第2 條第1 項規定「行為後法律有變更者
    ，適用行為時之法律。但行為後之法律有利於行為人者，適
    用最有利於行為人之法律」，此條規定與刑法第1 條罪刑法
    定主義契合，係規範行為後法律變更所生新舊法律比較適用
    之準據，是刑法第2 條本身雖經修正，尚無比較新舊法之問
    題，應一律適用裁判時之現行刑法第2 條，以決定適用之刑
    罰法律，先予敘明。又本次修正涵蓋之範圍甚廣，故比較新
    舊法時，應就罪刑有關之共犯、牽連犯、連續犯、有無累犯
    加重、自首減輕暨其他法定加減原因與加減例等一切情形，
    綜其全部罪刑之結果而為比較，有最高法院95年5 月23日95
    年度第8 次刑庭會議決議可資參照。茲就本案有關之新舊法
    比較部分，臚列如下：
（一）被告丙○○此部分行為後，刑法第33條第5 款關於罰金刑
      之規定業經修正，修正前刑法第33條第5 款規定：「罰金
      ：1 元（銀元）以上」，並依現行法規所定貨幣單位折算
      新臺幣條例規定，以銀元1 元折算新臺幣3 元，修正後刑
      法第33條第5 款則規定：「罰金：新臺幣1,000 元以上，
      以百元計算之」，惟修正後刑法第33條第5 款所定罰金刑
      最低數額，較之修正前提高，自以修正前刑法第33條第5
      款規定較有利於被告。
（二）關於共同正犯部分，修正前刑法第28條規定：「2 人以上
      共同實施犯罪之行為者，皆為正犯」，修正後則規定為「
      2 人以上共同實行犯罪之行為者，皆為正犯」，依修法意
      旨乃為強調個人責任，及犯罪係處罰行為，而非處罰行為
      人之思想或惡性，即重視客觀之犯罪行為，故有修正共同
      正犯之參與類型，確定在「實行」概念下之共同參與行為
      ，始成立共同正犯，以別於舊法時代將「實施」二字涵蓋
      陰謀、預備、著手、實行之概念在內。經比較新舊法結果
      ，修正後刑法對於共同正犯之規定較為限縮，自以適用修
      正後刑法對於被告2 人較為有利。
（三）修正後刑法第51條第5 款，將多數有期徒刑合併定執行刑
      之上限，由原先之20年提高為30年，經比較修正前後之刑
      法上開規定結果，以修正前刑法第51條第5 款之規定較有
      利於被告，自應適用最有利於被告之修正前刑法第51條第
      5 款規定。
（四）刑法修正後已廢除刑法第56條連續犯之規定，如依修正後
      規定，此部分應分論併罰，依修正前規定則為以一罪論，
      自以修正前規定有利於被告。
（五）綜合上述各條文修正前、後之比較，以行為時即95年7 月
      1 日修正施行前之刑法，較有利於被告丙○○，自應依修
      正後刑法第2 條第1 項前段規定，整體適用修正前刑法之
      相關規定予以論處。
三、論罪科刑部分：
（一）事實一部分：
      查被告丙○○、甲○○2 人與告訴人乙○○○共謀以虛偽
      買賣方式向銀行申辦貸款，先後於95年3 月14日及同年6
      月27 日 ，將原係登記在告訴人及不知情之何正蕾、何正
      轟名下之上開林園鄉、公館鄉房地，均辦理過戶登記予甲○○，致使不知情之高雄縣大寮地政事務所及苗栗縣苗栗
      地政事務所承辦公務員將告訴人乙○○○、何正蕾、何正
      轟與甲○○間買賣上開林園鄉、公館鄉房地之不實事項，
      登載於職務上所掌之土地及建物登記簿謄本等公文書之犯
      行，係犯刑法第216 條、第214 條之使公務員登載不實文
      書罪。被告丙○○、甲○○及乙○○○間，就此部分犯行
      ，有犯意聯絡及行為分擔，應論以共同正犯。又被告丙○○上開2 次犯行，時間緊接，所犯係構成要件相同之罪名
      ，為連續犯，應依修正前刑法第56條連續犯規定以一罪論
      ，並加重其刑。
（二）事實二部分：
      被告丙○○及共同被告甲○○2 人均明知上開公館鄉房地
      之所有人為告訴人乙○○○，告訴人乙○○○係基於貸款
      目的，始將上開公館鄉房地信託登記在甲○○下，竟未經
      告訴人乙○○○之同意，即持上開公館鄉房地之所有權狀
      ，向倪其鵬抵押及借款之犯行，係犯刑法第342 條第1 項
      之背信罪。又被告丙○○及共同被告甲○○2 人間，就此
      部分犯行，有犯意聯絡及行為分擔，應論以共同正犯。公
      訴人雖認被告丙○○此部分所為，係犯刑法第339 條第1
      項之詐欺取財罪嫌。然按借名登記，其登記名義人若僅單
      純出借名義，對登記之標的物或權利並無任何管理處分之
      實，其實際占有、管理之人仍為借用人，即所謂之「消極
      信託」，依現行信託法，固不成立信託關係。但如登記名
      義人同時對登記之標的物或權利，有「積極之管理或處分
      」之行為時，不論係雙方之合意，或登記名義人單方自願
      為之（無因管理），即不得謂雙方並無信託關係存在，出
      借名義人並非為借用人處理事務，最高法院86年台上字第
      4249號判決意旨參照。本件被告丙○○等2 人與告訴人乙○○○共謀以虛偽買賣方式向銀行申辦貸款，且係由被告
      甲○○向告訴人乙○○○引薦被告丙○○，被告丙○○再
      向告訴人乙○○○提議以上開方式申辦貸款，是被告丙○○等2 人顯然均係為告訴人乙○○○處理貸款事務無疑。
      從而，被告丙○○等2 人違背上開委託目的，未經告訴人
      乙○○○同意，即持上開公館鄉房地之所有權狀，向倪其
      鵬借款，並設定抵押權予倪其鵬，自足生損害於告訴人乙○○○。是被告丙○○等22人此部分所為，應該當刑法第
      342 條第1 項之背信罪，而與同法第339 條第1 項詐欺取
      財罪之構成要件迥不相侔。惟二者基礎犯罪事實同一，本
      院自得變更起訴法條，逕予審判。
（三）事實三部分：
      被告丙○○於95年7 月19日、20日，擅自從告訴人乙○○○陽信銀行帳戶提領59萬6 千元、30萬元；又於同年8 月
      19日、22日，擅自從告訴人乙○○○岡山郵局帳戶提領5
      千元、3 萬元、5 千元及2 千元之犯行，均係犯刑法第
      335 條第1項 之普通侵占罪。又被告丙○○於上開時間2
      度提領告訴人乙○○○陽信銀行帳戶之存款，及4 度提領
      告訴人乙○○○岡山郵局帳戶存款之行為，均係為達侵占
      被害人財物之目的所為之數舉動，係於密切接近之時、地
      實施，侵害同一之法益，各行為之獨立性極為薄弱，依一
      般社會觀念，在時間差距上，難以強行分開，在刑法評價
      上，以視為數個舉動之接續施行，合為包括之一行為予以
      評價，較為合理，均應分別論以接續犯。被告丙○○就上
      開2 次侵占犯行間，犯意各別，行為互殊，應予分論併罰
      。公訴人雖認被告丙○○於犯罪事實三所為，係犯刑法第
      216 條、第214 條之行使偽造私文書罪、第339 條第1 項
      之詐欺取財罪及第339 條之2 第1 項之非法由自動付款設
      備取財罪嫌。惟按刑法上所謂侵占罪，以被侵占之物先有
      法律或契約上之原因在其持有中者為限；且須持有人變異
      其原來之持有意思而為不法所有之意思，始能成立，最高
      法院52年台上字第1418號判例、68年台上字第3146號判例
      意旨足資參照。經查，被告丙○○係為告訴人乙○○○處
      理上開林園鄉、公館鄉房地之貸款事務，已如前述，其為
      處理上開事務，先向告訴人乙○○○索取上開陽信銀行、
      岡山郵局2 帳戶之存摺、印章及密碼後，再擅自從上開2
      帳戶分別提領、挪用89萬6 千元及4 萬2 千元，是被告丙○○係基於委任關係而持有告訴人乙○○○之上開2 帳戶
      內存款，則其此部分所為，應該當刑法第335 條第1 項之
      侵占罪，而與同法第216 條、第214 條之行使偽造私文書
      、第339 條第1 項之詐欺取財及第339 條之2 第1 項之非
      法由自動付款設備取財等罪之構成要件迥不相侔。惟二者
      基本犯罪事實同一，本院亦應變更起訴法條，逕予審判。
（四）被告丙○○就所犯各罪名間，因犯意各別，行為互殊，應
      予分論併罰。
（五）原審以被告罪證明確因而適用刑法第2 條第1 項前段、第
      214 條、第216 條、第342 條第1 項、第335 條第1 項，
      修正前刑法第28條、第56條、第51條第5 款，刑法施行法
      第1 條之1 ，中華民國96年罪犯減刑條例第2 條第1 項第
      3 款、第3 條、第7 條規定，並審酌被告丙○○與告訴人
      乙○○○為申辦貸款，竟共謀以虛偽買賣方式辦理上開林
      園鄉、公館鄉房地之過戶登記，已損及地政機關對於土地
      管理事務之正確性；且被告丙○○為告訴人乙○○○處理
      貸款事務，竟擅自利用上開公館鄉房地設定抵押而向他人
      借款，明顯違背受託任務；又被告丙○○利用為告訴人乙○○○處理事務之機會，竟將所持有告訴人乙○○○之存
      款共93萬8 千元侵吞入己，其所為有不該；又迄今未與被
      害人達成和解，及考量其等犯罪之手段、目的、被害人所
      受損害等一切情狀，及敘明被告上開犯罪之時間，均在96
      年4 月24日以前，所犯符合中華民國96年罪犯減刑條例第
      2 條所定之罪，亦無上開減刑條例第3 條、第5 條所定不
      得減刑之情形，爰依上開減刑條例第2 條第1 項第3 款之
      規定，減其宣告刑二分之一，而分別量處「共同犯連續使
      公務員登載不實文書罪，處有期徒刑肆月，減為有期徒刑
      貳月。又共同犯背信罪，處有期徒刑壹年陸月，減為有期
      徒刑玖月。又犯侵占罪，處有期徒刑拾月，減為有期徒刑
      伍月。又犯侵占罪，處有期徒刑肆月，減為有期徒刑貳月
      」，並定其應執行有期徒刑壹年參月。其認事用法，核無
      不合，量刑亦屬允當。被告上訴意旨認原判決量刑過重，
      指摘原判決不當，為無理由，應予駁回。
四、共同被告甲○○部分，業經原審判決確定，附此敘明。
據上論斷，應依刑事訴訟法第368 條，判決如主文。
本案經檢察官林敏惠到庭執行職務。
中    華    民    國    99    年    7     月    29    日
                  刑事第一庭    審判長法  官  周賢銳
                                      法  官  施柏宏
                                      法  官  黃仁松
以上正本證明與原本無異。
被告不得上訴。
檢察官如不服本判決事實三部分如不服本判決應於收受本判決後
10日內向本院提出上訴書狀，其未敘述上訴理由者，並得於提起
上訴後10日內向本院補提理由書狀（均須按他造當事人之人數附
繕本）「切勿逕送上級法院」。
中    華    民    國    99    年    7     月    30    日
                                      書記官  林家煜
附錄本判決論罪科刑法條：
中華民國刑法第214條：
明知為不實之事項，而使公務員登載於職務上所掌之公文書，足
以生損害於公眾或他人者，處3 年以下有期徒刑、拘役或5 百元
以下罰金。
中華民國刑法第216條：
行使第210 條至第215 條之文書者，依偽造、變造文書或登載不
實事項或使登載不實事項之規定處斷。
中華民國刑法第342條：
為他人處理事務，意圖為自己或第三人不法之利益，或損害本人
之利益，而為違背其任務之行為，致生損害於本人之財產或其他
利益者，處5 年以下有期徒刑、拘役或科或併科1 千元以下罰金
。
前項之未遂犯罰之。
中華民國刑法第335條：
意圖為自己或第三人不法之所有，而侵占自己持有他人之物者，
處5年以下有期徒刑、拘役或科或併科1千元以下罰金。
前項之未遂犯罰之。

司法院資訊處製作；財團法人民間司法改革基金會備份。
